【裁判字號】    89,台上,340
【裁判日期】    890202
【裁判案由】    給付工程款
【裁判全文】
最高法院民事判決                                八十九年度台上字第三四○號
    上  訴  人  顯榮營造工程有限公司
    法定代理人  林松杰
    上  訴  人  甲○○
右當事人間請求給付工程款事件，兩造對於中華民國八十七年六月九日台灣高等法院
第二審判決（八十五年度上字第一七三八號），各自提起上訴，本院判決如左：
    主  文
原判決關於駁回上訴人顯榮營造工程有限公司請求上訴人甲○○給付新台幣五十一萬
二千八百七十五元本息之訴，及駁回上訴人甲○○其餘上訴，暨各該訴訟費用部分廢
棄，發回台灣高等法院。
上訴人顯榮營造工程有限公司其他上訴駁回。
第三審訴訟費用，關於駁回上訴人顯榮營造工程有限公司其他上訴部分，由上訴人顯
榮營造工程有限公司負擔。
    理  由
本件上訴人顯榮營造工程有限公司（下稱顯榮公司）主張：伊於民國八十二年十二月
三日承攬對造上訴人甲○○坐落於台北市○○街○段一四九號之新建房屋工程，該房
屋業經伊興建完成取得使用執照，甲○○尚積欠伊工程款新台幣（下同）二百十九萬
九千五百零五元未付，並應返還伊履約保證金二十六萬元等情。求為命甲○○給付伊
二百四十五萬九千五百零五元及加付法定遲延利息之判決。
甲○○則以：系爭房屋有多項瑕疵，迄未經伊驗收合格；且顯榮公司逾期完工，伊已
依約沒收其履約保證金及工程尾款，顯榮公司不得向伊請求給付等語，資為抗辯。
原審以：兩造於八十二年十二月三日訂立工程契約，由顯榮公司承攬甲○○之系爭房
屋興建工程，約定工程總價為八百六十五萬一千元，甲○○已付六百六十萬七千零七
十元，系爭房屋並已興建完成，於八十四年五月二十二日領得使用執照，有工程契約
書、建造執照、使用執照可稽，並為兩造所不爭，自屬真實。系爭契約第五條付款辦
法第一、二款約定：工程款按工程進度分二十期給付，達每期工程進度初驗合格後，
核實給付該期內完成工程價之九成，全部工程完工，經正式驗收合格交屋後，核實給
付尾款百分之九，其餘百分之一於保固期滿後付清等語。系爭工程已達第十九期接通
水電完成，經甲○○委託陳岳工業技師事務所及劉昌俊建築師事務所初驗，有驗收報
告可憑，並經證人即陳岳工業技師事務所經理黃景及劉昌俊建築師事務所總工程師
郭俊輝證述無訛。該初驗報告所列之部分瑕疵，已由顯榮公司補正，復據中華民國建
築技術學會鑑定屬實，有鑑定報告書可考。甲○○辯稱：系爭工程尚未經初驗合格云
云，並非可採。系爭工程第二十期之工程進度為「其餘零星工程及環境整理完成」，
而系爭房屋一樓迄仍堆放木模板及工程圍籬等雜物，並未清理完成，有勘驗筆錄可參
，顯未完成第二十期所定之工程進度。且系爭工程經鑑定結果，有柱箍筋間距為八至
二十六公分，與原設計間距十至二十公分不符，顯響原設計強度；地下室面積短少三
‧二七平方公尺，顯響使用功能；污水經後院化糞池處理後，未依原設計排入污水暗
溝，再引至前院公共排水溝，造成兩污水在後院水溝合流，影響建物使用機能；西側
外牆漏貼方塊磚、踢腳板高度不足、二樓浴室門未施作、化糞池未採用約定廠牌、冷
水管及熱水管使用接頭之廠牌不符、地下室浴廁內未作插座、各樓層開關及插座設置
位置有瑕疵、浴廁通風扇廠牌不符、對講機影像不清等瑕疵，為兩造所不爭。上開瑕
疵未經顯榮公司補正前，自無法完成正式驗收合格。顯榮公司主張：系爭工程已完工
，甲○○故意不為驗收，應視為付款條件成就，伊得請求給付全部工程款云云，尚非
可取。系爭工程進度達第十九期時，累計甲○○應付工程款為工程總價之百分之八六
‧四即七百四十七萬四千四百六十四元（0000000×86.4%=0000000），其中應扣除使
用執照代辦費七萬元、鄰房安全鑑定費十萬一千元，公共天線衛星接收器未裝設減價
八萬六千三百元，共計二十五萬七千三百元，業經顯榮公司陳明。再扣除已付工程款
六百六十萬七千零七十元，甲○○應給付至第十九期之工程款為六十一萬零九十四元
。另顯榮公司主張：甲○○應退還伊履約保證金二十六萬元云云。依系爭契約第十四
條約定，履約保證金應俟正式驗收合格始須退還。系爭工程既尚未經正式驗收合格，
顯榮公司自不得請求返還履約保證金。其又主張：甲○○應給付伊追加之模板工程增
加費二十七萬七千八百七十五元云云，為甲○○所否認，其又未能舉證證明，自非有
據。至於系爭工程追加「再搭鷹架費」十三萬五千元部分，已由甲○○於八十四年一
月二十五日給付，有顯榮公司出具之收據載明收到工程款七十萬元包括「第二次搭架
費」足憑，顯榮公司再請求給付該項工程款，亦屬無據。甲○○雖辯稱：系爭工程依
約應於八十三年六月三日前完成結構體，同年十月三日前全部施工完成，顯榮公司遲
至八十四年五月二十三日始完工，依系爭契約第六條之約定，伊得沒收其履約保證金
及未付工程款云云。但查系爭工程原係訴外人平綱營造有限公司承攬，嗣因甲○○與
該公司發生糾葛，改由顯榮公司承攬，於八十二年十二月三日訂立系爭契約。系爭契
約第六條固約定：工程期限自訂約日起算等語。惟甲○○遲至八十三年二月二十四日
始向主管機關申請承造人變更備案，有變更之建造執照可稽，顯榮公司於該日後始可
開工，自不能自訂約日起算工程期限。兩造先後於八十三年九月十二日、八十四年一
月五日開會協商工程細節，甲○○並於八十三年七月五日、七月二十二日、八月二十
二日、九月二十八日、十二月五日、八十四年一月五日、一月二十五日陸續按期給付
工程款，復於八十三年八月二十二日退還第一期履約保證金十四萬元，均未對所謂遲
延工期問題有所聲明或保留，足徵兩造就工程期限已合意展延，甲○○抗辯顯榮公司
逾期完工云云，並非可採。從而，顯榮公司請求甲○○給付工程款六十一萬零九十四
元及加付法定遲延利息，洵屬正當，應予准許。超過上開請求部分，尚非有據，不應
准許。因而維持第一審所為命甲○○給付六十一萬零九十四元本息及顯榮公司敗訴部
分之判決，駁回甲○○、顯榮公司對於各該部分之上訴，並廢棄第一審所為命甲○○
給付超過六十一萬零九十四元本息部分之判決，改判駁回顯榮公司此部分之訴。
廢棄發回部分：
查系爭契約第十四條約定：「履約保證金：乙方（即顯榮公司）於訂約時應繳四十萬
元之履約保證金。該履約保證金得於本工程建築物結構體全部如期完成、全部工程完
成百分之七十五及正式驗收合格後，分三期各以百分之三十五、二十五及四十無息退
還。」等語，參以甲○○已退還第一期履約保證金百分之三十五即十四萬元，上開約
定，似指甲○○應按上開三期工程進度，依次退還履約保證金百分之三十五、二十五
、四十。果爾，倘系爭工程已完成百分之七十五，顯榮公司是否不能請求返還第二期
履約保證金百分之二十五即十萬元，即非無研求餘地。原審未遑注意及此，遽認該十
萬元履約保證金亦應俟正式驗收合格後始得請求返還，尚嫌疏略。次查顯榮公司主張
：系爭契約第五條第三款約定「如因設計變更致工程數量有增減時，概按照實做工程
數量結算。」，系爭工程設計圖原無筏基，經甲○○要求變更設計始施工，由模板包
工劉錦德會同實際丈量結果，增加費用二十七萬七千八百七十五元等語，已據提出工
程設計圖、工程合約、工程計算紙、估價單等件為證（見原審卷(一)二三頁背面、二八
至四一頁）。原審認顯榮公司就此未舉證證明，遽為顯榮公司不利之判斷，並有可議
。復查兩造於八十三年九月十二日協調會約定：「承商再搭鷹架所需費用十三萬五千
元由業主負擔。」等語（見第一審卷七二頁）。原審雖以顯榮公司於八十四年一月二
十五日出具之收據，載明甲○○支付工程款及外牆第二次搭架費計七十萬元等語，認
甲○○已給付該再搭鷹架費用。惟卷附付款明細表記載甲○○支付之工程款合計為六
百六十萬七千零七十元，似將八十四年一月二十五日支付之七十萬元全部計入工程款
（見第一審卷六九頁付款明細表）。果爾，顯榮公司主張：甲○○於八十四年一月二
十五日支付之七十萬元，如其中十三萬五千元係搭架費，其工程款即少付十三萬五千
元，伊亦得請求給付該部分工程款等語（見原審卷(三)九六頁背面），是否毫無足採，
即待研求。原審就此未詳加調查審認，遽為顯榮公司不利之認定，亦嫌速斷。另查系
爭契約第五條第一款約定：工程款按工程進度分二十期給付，達每期工程進度初驗合
格後，核實給付該期內完成工程價之九成等語。原審認系爭工程進度已達第十九期接
通水電完成，經甲○○委託陳岳工業技師事務所及劉昌俊建築師事務所依次指派證人
黃景、郭俊輝初驗。惟該二證人所具驗收報告，載明系爭房屋非無瑕疵。經中華民
國建築技術學會鑑定結果，該瑕疵尚未全部補正，且另有其他諸多瑕疵（見原審卷(一)
一七八、一七九頁、卷外鑑定報告書）。似此情形，能否謂該第十九期以前之工程均
經初驗合格，顯榮公司已得請求各該期之工程款，自滋疑義。又系爭契約第六條約定
：工程期限：本工程自訂約日起一八○日曆天內完成建築物結構體（含屋頂版勘驗合
格），否則，履約保證金全部及未領工程款全部均沒收。三○○日曆天內全部施工完
成，完工日之認定，以領到使用執照，並接通水電且全部工程完工為止，每逾一日乙
方應償付甲方契約總價千分之一違約金等語。而兩造於八十三年九月十二日及八十四
年一月五日協調會中，就系爭工程期限並無約定（見原審卷(三)二四、二五頁）。原審
徒以甲○○於上開協調會及按期給付工程款並返還履約保證金時，未為異議或保留，
即認兩造就工程期限已合意展延，並有認定事實不憑證據之違法。末查原審固認顯榮
公司須至八十三年二月二十四日始有開工可能，惟就系爭工程究於何時完成建築物結
構體並屋頂版勘驗完成，及全部完工，顯榮公司施工有無逾期，俱未詳加調查審認，
遽認甲○○不得沒收履約保證金及未領工程款，亦有未合。兩造上訴論旨，各自指摘
於其不利之上開部分原判決為不當，求予廢棄，均非無理由。
駁回上訴部分：
原審就顯榮公司請求甲○○給付超過一百十二萬二千九百六十九元本息（610094+100
000+135000+277875= 0000000）部分，為顯榮公司敗訴之判決，經核於法並無違誤。
顯榮公司上訴論旨，指摘於其不利之此部分原判決為不當，求予廢棄，非有理由。
據上論結，本件上訴人甲○○之上訴為有理由，上訴人顯榮公司之上訴一部為有理由
，一部為無理由。依民事訴訟法第四百七十七條第一項、第四百七十八條第一項、第
四百八十一條、第四百四十九條第一項、第七十八條，判決如主文。
中      華      民      國    八十九    年      二      月      二      日
                              最高法院民事第四庭
                                  審判長法官  林  奇  福
                                        法官  許  朝  雄
                                        法官  陳  國  禎
                                        法官  李  彥  文
                                        法官  陳  重  瑜
      右正本證明與原本無異
                                              書  記  官
中      華      民      國    八十九    年      二      月    二十三    日


司法院資訊處製作；財團法人民間司法改革基金會備份。
